【裁判字號】    97,交聲,2387
【裁判日期】    971111
【裁判案由】    聲明異議
【裁判全文】
臺灣高雄地方法院交通事件裁定        97年度交聲字第2387號
    原處分機關  交通部公路總局高雄區監理所旗山監理站
    異  議  人
    即受處分人  甲○○
上列異議人即受處分人因違反道路交通管理處罰條例案件，對於
交通部公路總局高雄區監理所旗山監理站於民國97年10月1 日所
為之處分（原處分案號：旗監違字第裁85-NJ0000000號），聲明
異議，本院裁定如下：
    主  文
原處分撤銷。
    理  由
一、原處分機關以：異議人即受處分人甲○○於民國97年4月5日
    10時31分許，騎乘車號P5E-618號機車（下稱本件機車），
    在高雄縣大樹鄉台21線與九大路口因駕車行經有燈光號誌管
    制之交岔路口闖紅燈之違規，經逕行舉發後原處分機關裁處
    罰鍰新台幣（下同）4,500 元，並記違規點數3 點等語。
二、異議意旨略以：異議人已居住於高雄縣大樹鄉○○村○○路
    161 號15樓住處（下稱本件住處）5 、6 年之久，有管理員
    代收信件，從無漏失之情，然未曾收受本件違規之舉發單，
    爰提出異議等語。
三、按逕行舉發者，應按已查明之資料填註車牌號碼、車輛種類
    、車主姓名或地址，並於通知單上方空白處加註逕行舉發之
    文字後，由舉發機關送達被通知人；逕行舉發者，其應到案
    之日期距舉發日為30日；違反道路交通管理處罰條例行為之
    處罰，處罰機關於裁決前，應給予違規行為人陳述之機會；
    違反道路交通管理事件行為人，未依規定自動繳納罰鍰，或
    未依規定到案聽候裁決，處罰機關應依基準表於通知單送達
    且逾越應到案期限60日之3 個月內，逕行裁決之，96年11月
    1 日修正施行之違反道路交通管理事件統一裁罰基準及處理
    細則第11條第1 項第4 款、第15條後段、第40條前段、第44
    條第1 項分別定有明文。又處理違反道路交通管理事件，有
    關文書送達之程序，依行政程序法之規定，違反道路交通管
    理事件統一裁罰基準及處理細則第5 條亦有規定。準此，逕
    行舉發案件，應由舉發機關依行政程序法之規定，將舉發通
    知單合法送達，使受通知人得於規定期間內陳述意見或自動
    繳納罰鍰或到案聽候裁決，如未將舉發通知單合法送達被通
    知人，即逕行裁決，核與前開規定不符，其裁決程式自屬有
    瑕疵。關於文書送達之程序，依行政程序法第72條第1 項規
    定，送達，於應受送達人之住居所、事務所或營業所為之，
    但在行政機關辦公室處所或他處會晤應受送達人時，得於會
    晤處所為之。當事人變更其送達之處所而不向行政機關陳明
    ，致有同條第1 項第1 款所定應為送達之處所不明之情形者
    ，行政機關得依職權為公示送達，行政程序法第78條第3 項
    固有規定，惟所謂「應受送達之處所不明」，須已用盡相當
    之方法探查，仍不知其應為送達之處所者，始足當之。而「
    不明」之事實，則應由聲請公示送達之人負舉證責任，並由
    法院依具體事實判斷（最高法院82年台上字第272 號判例參
    照）。從而，行政程序法第78條第3 項所定有同條第1 項第
    1 款情形者，行政機關得依職權命為公示送達，須具備下列
    三項要件：當事人有變更其送達處所之情形；當事人未
    向行政機關陳明；致生同條第1 項第1 款「應為送達之處
    所不明」之結果。因之，若當事人「未陳明送達處所變更」
    ，但尚未致生「應為送達處所不明」之結果者（例如：可透
    過戶籍查詢而得知新址者，即不能認為「應為送達處所不明
    」），行政機關即不得以當事人變更其送達處所而未向行政
    機關陳明為由，逕依行政程序法第78條第3 項之規定，對當
    事人為公示送達。經查：
（一）異議人於94年1月3日將戶籍遷入本件住處迄今尚未變更，
      本件舉發通知單記載車主即異議人地址亦為本件住處之事
      實，有異議人個人基本資料查詢結果、本件舉發通知單各
      1 份在卷可查（見本院卷第9 、25頁），此部分事實應堪
      認定。
（二）又上開舉發通知單寄往本件住處，因「遷移」而退件，由
      原舉發機關高雄縣政府警察局於97年6 月16日辦理公示送
      達在案等情，復有高雄縣政府警察局97年10月29日高縣警
      交字第09700448 32 號函及所附資料、高雄縣政府警察局
      97年6 月16日高縣警交字第0970080057號函及所附公告、
      本件舉發通知單及高雄縣政府警察局交通隊送達證書等資
      料在卷可佐（見本院卷第9 至12、19至24頁）。然異議人
      自94年1 月3 日起迄今，一直設籍在本件住處乙節，已如
      前述，是上開舉發通知單以「遷移」退回，已有可疑。況
      上開舉發通知單已記載異議人違規時之戶籍地即本件住處
      ，且舉發機關經由查詢戶籍資料，亦非不能查明異議人之
      住所，詎舉發機關竟未為相當之調查，即逕以舉發通知單
      之送達證書因「遷移」而無法送達為由，率予辦理公示送
      達，依前開說明，舉發單位所為公示送達即非合法。
四、依道路交通管理處罰條例第9 條第1 項規定，同條例所定罰
    鍰之處罰，行為人接獲違反道路交通管理事件通知單後，於
    15日內得不經裁決，逕依規定之罰鍰標準，向指定之處所繳
    納結案；不服舉發事實者，應於15日內，向處罰機關陳述意
    見或提出陳述書。其不依通知所定限期前往指定處所聽候裁
    決，且未依規定期限陳述意見或提出陳述書者，處罰機關得
    逕行裁決之，同條例第9 條第1 項亦有明文。如上所述，本
    件舉發違反道路交通管理事件違規通知單，未經合法送達，
    則異議人即無從依該舉發通知單所指定之時間前往指定處所
    聽候裁決並陳述意見，或在指定聽候裁決前，逕自按罰鍰最
    低額自行繳納罰鍰。從而，原處分機關未經指定時間地點通
    知違規人到案陳述，即對異議人逕行裁決，自難認為適法。
    本件之裁決程序既有違法，自應由本院將原處分撤銷，再由
    原處分機關另行依法處理。
五、據上論斷，應依道路交通案件處理辦法第20條前段，裁定如
    主文。
中    華    民    國    97    年    11    月    11    日
                    交通法庭    法  官  何佩陵
以上正本證明與原本無異。
如不服本裁定，應於收受送達後5 日內向本院提出抗告狀。
中    華    民    國    97    年    11    月    12    日
                                書記官  鍾淑美


司法院資訊處製作；財團法人民間司法改革基金會備份。
